【裁判字號】    98,台上,6109
【裁判日期】    981022
【裁判案由】    傷害致人於死
【裁判全文】
最高法院刑事判決            九十八年度台上字第六一０九號
上  訴  人  台灣高等法院檢察署檢察官
            甲○○（原名林琮凱）
選任辯護人  舒建中律師
上  訴  人  乙○○
選任辯護人  陳  鎮律師
上  訴  人  丁○○
選任辯護人  黃勝文律師
被      告  丙○○
上列上訴人等因被告等傷害致人於死案件，不服台灣高等法院中
華民國九十六年三月九日第二審判決（九十五年度上訴字第二一
六六號，起訴案號：台灣桃園地方法院檢察署九十三年度偵字第
一三九二五號），提起上訴，本院判決如下：
    主  文
上訴駁回。
    理  由
按刑事訴訟法第三百七十七條規定：上訴於第三審法院，非以判
決違背法令為理由，不得為之；是提起第三審上訴，應以原判決
違背法令為理由，係屬法定要件。如果上訴理由書狀並未依據卷
內訴訟資料具體指摘原判決不適用何種法則或如何適用不當，或
所指摘原判決違法情事，顯與法律規定得為第三審上訴理由之違
法情形不相適合時，均應認其上訴為違背法律上之程式，予以駁
回。
一、甲○○、乙○○、丁○○上訴部分：
本件原判決認定上訴人即被告（下稱被告）甲○○、乙○○、丁
○○有其事實欄所載共同傷害致人於死犯行，因而撤銷第一審關
於諭知渠等無罪之判決，改判論渠等以共同傷害人之身體，因而
致人於死罪，均依刑法第五十九條規定酌減其刑後，各處有期徒
刑三年六月；並為相關從刑之判決。已詳敘所憑證據及認定之理
由，對於上開被告所提出之辯解，何以不可採，亦在理由內詳予
指駁，俱有卷存資料可資覆按。丁○○上訴意旨略以：(一)、原審
於民國九十五年十一月三日進行審判程序，嗣又於相隔逾十五日
之同年十一月二十三日續行審判程序，卻未依法更新審判程序，
洵有違誤。(二)、原判決認定伊有本件傷害致人於死行為，係以證
人黃志豪、周文智、陳惠振之證詞為主要論據。然黃志豪先後所
述非盡一致，已有瑕疵，而其餘證人所述尚無法證明伊確有參與
毆打被害人陳啟偉致死犯行，原判決以推測、擬制方法遽行判斷
，併有可議等語。乙○○上訴意旨係以：伊固有持未具殺傷力之
玩具空氣槍對陳啟偉臉部、身體射擊，然上開行為客觀上不可能
造成任何傷害，亦與陳啟偉死亡結果不具因果關係，尚難謂有傷
害致人於死犯行，應僅成立幫助犯。況退而言之，縱認伊有共同
傷害陳啟偉之犯意聯絡，然同行之甲○○、蔡明志等人所為傷害
致人於死行為，已超越共同行為決意範圍，伊亦無庸對其等超越
共同犯意之行為負責云云。而甲○○上訴意旨則以：(一)、本件檢
察官係以殺人及殺人未遂罪嫌起訴，原判決變更起訴法條改論以
傷害致人於死罪，然原審審判長於歷次準備程序中並未為罪名變
更之告知，遲至審理程序方告知亦可能構成傷害致人於死罪名，
顯係突襲裁判，於法自有未合。(二)、原判決事實及理由關於當日
係何人電召伊到場之記載，未臻一致，有理由矛盾之違失。而綜
合伊與丁○○之供述，可認伊並無攻擊或毆打陳惠振及陳啟偉犯
意，原判決採用黃志豪之證詞，逕為不利於伊之判斷，同屬不當
等詞。
惟按：證據之取捨及犯罪事實之認定，乃事實審法院之職權，苟
其取捨，不違背經驗法則或論理法則，不得任意指為違法；又證
據之證明力如何，由事實審法院本於確信自由判斷之，此項自由
判斷之職權行使，苟係基於吾人日常生活之經驗，而未違背客觀
上應認為確實之定則，又已敘述其何以為此判斷之理由者，亦不
容漫指為違法，而據為適法之第三審上訴理由。再證據係由法院
自由判斷，故證人之證言，縱令先後未盡相符或互有矛盾，但事
實審法院本於審理所得之心證，就其證言一部分認為確實可信予
以採取，亦非法所不許。原判決以證人即被害人陳惠振、陳惠振
在場之友人黃志豪、周文智及與被告三人等同往現場之友人高文
隆、吳明秋、陳學翔、周聖和之證詞、台灣板橋地方法院檢察署
解剖筆錄、相驗屍體證明書、驗斷書、相驗照片、內政部警政署
刑事警察局九十三年九月七日桃警刑鑑字第九三Ｏ五三號槍枝鑑
定報告書、敏盛綜合醫院九十四年十二月十四日敏醫字第Ｚ○○
○○○○○○○號函、扣案不具殺傷力之玩具空氣槍、鋁棒、木
棒各一支等證據資料，詳為說明其認定被告等三人有本件共同傷
害人之身體，因而致人於死犯行；暨渠等有與蔡明志、黃柏修、
綽號「阿鴻」之成年男子，互為利用他人之行為，達共同追擊陳
啟偉之目的，彼此間有犯意聯絡與行為分擔之理由，核屬事實審
法院採證認事職權之適法行使，並無違背證據法則，亦無判決理
由矛盾、不適用法則之違法。乙○○上訴意旨及丁○○、甲○○
上訴意旨(二)指摘各詞，俱非合法之第三審上訴理由。又依刑事訴
訟法第三百六十四條規定，第二審審判程序固準用同法第二百九
十三條，其審判非一次期日所能終結者，除有特別情形外，應於
次日連續開庭，如下次開庭因事故間隔至十五日以上者，應更新
審判程序。然此審判程序更新之規定，旨在促使法院於續行開庭
時，重新實施應於審判期日踐行之程序，即須有更新審判程序之
實質作為，非專以是否為「更新審理」等語之諭知為判斷標準。
原審於九十五年十一月三日行審判程序後，迄同年十一月二十三
日續行審判程序，再於九十六年二月九日續行審判程序，雖均已
逾十五日，然其於最末次續行審判期日（即九十六年二月九日）
，既已為「更新審理程序」之諭知，且依序重新告知同法第九十
五條規定之事項、請檢察官陳述上訴要旨、調查證據並行言詞辯
論等，有該次審判程序筆錄為憑（見原審卷(二)第三九至四九頁）
，顯已重新實施審判期日應踐行之程序，已足保障當事人之訴訟
權益，並使參與審判之法官獲得清晰明確之心證。要不因第二次
（九十五年十一月二十三日）審判期日未諭知「更新審理」等語
，而有不同。丁○○上訴意旨(一)徒以原審九十五年十一月二十三
日續行審判期日開庭時，未諭知「更新審理」為由，指摘所踐行
之訴訟程序違法，亦無足取。又原審行審判程序時審判長業已踐
行告知變更後罪名之程序，有原審九十六年二月九日審判筆錄可
稽，並無礙被告等人防禦權之行使，其所踐行之訴訟程序，難謂
有瑕疵可指，甲○○上訴意旨(一)所為指摘，洵屬誤解。其餘上訴
意旨，或置原判決之明白論斷於不顧，仍持原判決已說明理由而
捨棄不採之陳詞辯解，再為事實上之爭執，或就屬於事實審法院
採證認事職權之行使，及就不影響於判決本旨之枝節事項，全憑
己見，任意指摘，難謂已符合首揭法定上訴第三審之要件。其等
上訴均違背法律上之程式，應併予駁回。
二、檢察官上訴（即被告丙○○被訴殺人）部分：
本件公訴意旨以：被告丙○○有與甲○○等人共同殺害陳啟偉之
犯意聯絡等情；因認丙○○涉犯刑法第二百七十一條第一項之殺
人罪嫌。原審經審理結果，認為檢察官所舉證據：依證人即同案
被告丁○○、證人吳明秋、陳學翔、高文隆等人證詞，均不足證
明丙○○有與甲○○等人事前謀議毆打陳啟偉，亦不足證明於衝
突發生後，丙○○有參與鬥毆情事；且綜觀全卷，亦無人指證丙
○○有參與毆打陳啟偉之行為。足徵丙○○所辯：伊當日並未參
與鬥毆等詞，應可採信。復查無其他積極證據足資證明丙○○有
公訴意旨所指犯行，乃維持第一審諭知丙○○無罪之判決，駁回
檢察官在第二審關於此部分之上訴。檢察官上訴意旨略以：(一)、
丙○○自承案發當日有在現場跑來跑去乙情，與甲○○等人應有
犯意聯絡，共同面對來自陳惠振及陳啟偉挑釁之事實。(二)、丙○
○係乙○○之老闆，案發當日與甲○○同往現場，顯有犯案動機
。況當日在場圍毆陳惠振及陳啟偉者，除持有兇器之數人外，尚
有未持兇器徒手在場助拳之人，丙○○即為其中之一。原判決僅
因當日情況紊亂，證人對丙○○是否動手，較無印象，即遽為有
利之認定，有違經驗法則等旨。然按刑事訴訟法第一百六十一條
第一項規定：「檢察官就被告犯罪事實，應負舉證責任，並指出
證明之方法。」是以，檢察官對於起訴之犯罪事實，應負提出證
據及說服之實質舉證責任；倘其所提出之證據，不足為被告有罪
之積極證明，或其指出證明之方法，無從說服法院以形成被告有
罪之心證，基於無罪推定原則，自應為被告無罪判決之諭知。又
採證認事本屬事實審法院之職權，如所為之判斷，不違背經驗法
則及論理法則，即不能任意指為違背法令，而執為合法之第三審
上訴理由。本件原審依審理所得上開心證，說明檢察官所指出之
證明方法，均無從形成丙○○有罪之心證，因予維持第一審諭知
無罪之判決，於法並無不合。檢察官上訴意旨對原判決理由內已
論述綦詳之事項，但憑己見任意爭執，所謂原判決有採證違背經
驗法則及調查未盡、理由不備之違法云云，實與法律規定得為第
三審上訴理由之違法情形，不相適合。其上訴違背法律上之程式
，應予駁回。
據上論結，應依刑事訴訟法第三百九十五條前段，判決如主文。
中    華    民    國  九十八  年    十    月  二十二  日
                      最高法院刑事第八庭
                          審判長法官  洪  文  章
                                法官  王  居  財
                                法官  郭  毓  洲
                                法官  黃  梅  月
                                法官  邱  同  印
      本件正本證明與原本無異
                                      書  記  官
中    華    民    國  九十八  年    十    月  二十六  日
                                                      Ｑ


司法院資訊處製作；財團法人民間司法改革基金會備份。
